【裁判字號】    96,上更(二),682
【裁判日期】    970508
【裁判案由】    強盜
【裁判全文】
臺灣高等法院刑事判決             96年度上更(二)字第682號
上  訴  人
即  被  告  甲○○
選任辯護人  周漢威律師
上列上訴人因強盜案件，不服臺灣板橋地方法院94年度訴緝字第
149號，中華民國94年12月12日第一審判決（起訴案號：臺灣板
橋地方法院檢察署93年度偵字第495號），提起上訴，經判決後
，最高法院第二次發回更審，本院判決如下：
    主  文
原判決關於準強盜罪部分撤銷。
甲○○意圖為自己不法之所有，而搶奪他人之動產，處有期徒刑
壹年，減為有期徒刑陸月，如易科罰金，以參佰元即新台幣玖佰
元折算壹日。
    事  實
一、甲○○曾於民國92年初年竊盜，經判處有期徒刑3月確定 (
    該案於92年11月30日執行完畢，不構成累犯)。仍不知悔改
    ，於92年8月7日上午10時40分許，騎乘其竊自吳承洲之牌照
    號碼HPV─717號重型機車（竊盜部分業經本院前審判決確定
    ），在臺北縣樹林市○○路○段129號前，另起意圖為自己不
    法之所有之犯意，趁乙○○不備之際，從後下手搶奪其置於
    所騎腳踏車前車籃內皮包1只得手，乙○○見狀高呼並自後
    跳上機車抱住甲○○欲奪回皮包。適路人凌元重駕駛自小客
    車搭載卓漢杰在旁目擊，遂駕車阻撞甲○○所騎機車使人車
    倒地，致乙○○膝蓋受傷 (傷害部分未據告訴)。甲○○旋
    拋下皮包棄機車逃入路旁田中，取下所戴安全帽丟擲在後追
    捕之卓漢杰，終得逃逸。經警扣得安全帽1只、後視鏡1個，
    並自安全帽採得指紋送鑑驗，始知上情。
二、案經臺北縣政府警察局樹林分局報告臺灣板橋地方法院檢察
    署檢察官偵查起訴。
    理  由
一、證據能力之說明：
(一)證人乙○○、凌元重、卓漢杰之警詢陳述，均屬被告以外之
    人於審判外之言詞陳述，且亦不符刑事訴訟法第159條之5例
    外有證據能力之規定，依同法第159條第1項規定，均無證據
    能力。
(二)證人乙○○、凌元重、卓漢杰之偵訊筆錄，固均屬被告以外
    之人於審判外之言詞陳述，惟並無顯有不可信之情況，依刑
    事訴訟法第159條之1第2項規定，有證據能力。
二、訊據上訴人即被告甲○○就其於上揭時、地，趁被害人乙○
    ○不注意時，奪取乙○○放在腳踏車前籃內皮包1只，於取
    得皮包後，遭凌元重駕駛自小客車碰撞後跌入田中，隨即逃
    逸等情不諱，惟矢口否認有何準強盜犯行，辯稱：被害人乙
    ○○並未曾自後抱住伊，伊亦不曾與乙○○發生拉扯，也沒
    有為脫免逮捕而取下所戴安全帽毆擊在後追捕之卓漢杰，伊
    係因於逃逸時遇水池，始將安全帽向後撥落以以方便游泳云
    云。經查：
(一)訊據被告坦承有於事實欄所示時、地，趁被害人乙○○不注
    意時，奪取乙○○放在腳踏車前籃內皮包一只之事實，核與
    被害人乙○○於偵訊時結證之事實相符，並有安全帽一只、
    後視鏡一只扣案可稽。另自扣案之安全帽上採得之指紋，經
    鑑定結果與被告之指紋相符，亦有內政部警政署刑事警察局
    92年8月8日刑紋字第0920151425號指紋鑑驗書在卷可參，堪
    認扣案安全帽，即係被告於案發之際所戴無訛。是被告搶奪
    犯行，事證明確，堪予認定。
(二)按刑法第329條之準強盜罪，將竊盜、搶奪擬制為強盜罪之
    強暴、脅迫構成要件行為，乃指達於使人難以抗拒之程度者
    而言，司法院大法官會議釋字第630號著有解釋。本件，檢
    察官係起訴被告涉犯刑法第329條之準強盜罪名。被告堅決
    否認有何強暴、脅迫以脫免逮捕之行為，已如上述。證人即
    被害人乙○○於偵訊時結證：我當時騎腳踏車，我的皮包放
    在腳踏車的籃子裡，搶嫌就把我的皮包拿走，我見狀就跳到
    他（指被告）車上，從背後抓住他，他邊騎邊與我拉扯，其
    他二位證人（指證人卓漢杰、凌元重）見狀，便以小客車撞
    上來，我和被告便倒在路旁，被告便往田裡跑，他看到有人
    追他，便取下頭上安全帽往其中一證人丟去。．．．我自己
    膝蓋也受傷，縫了好幾針等語（見93年度偵字第495號卷第
    49頁背面。嗣於本審到庭證稱：被告搶走我皮包後，我放下
    腳踏車用跑的追上去，隨即從背後跳上他的機車，抱到他身
    上，試圖拿回我的皮包。我一隻手抱著被告，一隻手要去拉
    被告拿走的皮包，被告也是一隻手騎機車，一隻手拉住皮包
    ，他沒有拉到我的手，我是因為機車被撞倒所以才受傷的等
    語 (本審卷第79頁、80頁)。是被告當時並未對被害人乙○
    ○施強暴之行為甚明。另證人卓漢杰於偵訊時結證：當時凌
    元重載我，我看到邱（指乙○○）騎腳踏車，搶嫌搶邱之皮
    包，我叫凌（指證人凌元重）開車撞上去，被告車倒後，有
    翻了一圈，．．．，後來搶嫌往田裡跑，我追上去，他取下
    安全帽要打我，我閃開，安全帽掉在附近，... 等語（見同
    上卷第50頁正面）；證人凌元重於偵訊時結證：當天我開車
    載卓，是卓看到，他（指卓漢杰）叫我撞上去，我先用嗶的
    ，然後撞上去，我只看到搶嫌之背影、戴安全帽，... 等語
    （參同上卷第50頁背面）；證人凌元重於原審結證略以：案
    發之際，被告頭戴安全帽、伊開車撞倒被告，嗣卓漢杰打開
    車門去抓、去追被告，案發當時，見乙○○已抱住被告，被
    告還是騎機車前行，被告騎機車行進中，乙○○是摟住被告
    ，乙○○雙腳懸空。這樣的情形騎了多遠我不知道。我撞倒
    被告後，被告與乙○○才鬆開等語（參見原審審判筆錄第4
    至6頁）；證人卓漢杰於原審結證略以：案發之際，被告戴
    安全帽，被告遭撞倒後，往旁邊跑走，被告原戴安全帽逃跑
    ，在跑到田中前，伊快追到被告、快抓到被告，但被告脫下
    安全帽丟向伊，伊認被告很可惡，想抓被告，伊一直跟在被
    告後面，直至兩人距離最近時，被告執安全帽丟向伊，被告
    有聽到腳步聲，快被追到了，被告才摘下安全帽往後丟，若
    伊未躲開，將遭安全帽擊中，當時是我們在機車後面，看到
    機車靠近腳踏車，我以為他們二人認識。突然被告伸手拿乙
    ○○菜籃內的皮包，當時兩車都在進行中，乙○○馬上撲上
    去，抱住被告脖子，乙○○抓住被告脖子時，機車是在行進
    中，繼續前行約30公尺（參見原審審判筆錄第7至10頁）。
    三人所言互核相符。依上開證言可知，被告於脫逃之際，係
    摘下安全帽往後丟，此固屬脅迫行為，惟安全帽頗為苯重，
    且具圓弧型，殺傷力甚低，大部分均可輕易閃躲，縱被擊中
    ，亦不致造成嚴重傷害，難認已達難以抗拒之程度，與準強
    盜之構成要件，尚屬有間。
三、論罪科刑方面：
(一)按刑法業已94年2月2日修正公布，95年7月1日施行，修正後
    刑法第2條第1項規定：行為後法律有變更者，適用行為時之
    法律。但行為後之法律有利於行為人者，適用最有利於行為
    人之法律，改採「從舊從輕」原則。本件，被告於犯罪時之
    刑法第41條第1項前段規定：「犯最重本刑為5年以下有期徒
    刑以下之刑之罪，而受6個月以下有期徒刑或拘役之宣告，
    因身體、教育、職業、家庭之關係或其他正當事由，執行顯
    有困難者，得以1元以上3元以下折算一日，易科罰金。」又
    其行為時之易科罰金折算標準，修正前罰金罰鍰提高標準條
    例第2條前段（現已刪除）規定，就其原定數額提高為100
    倍折算1日，則本件被告行為時之易科罰金折算標準，應以
    銀元300元折算1日，經折算為新臺幣後，應以新臺幣900 元
    折算為1日。惟修正後刑法第41條第1項前段則規定：「犯最
    重本刑為５年以下有期徒刑以下之刑之罪，而受６個月以下
    有期徒刑或拘役之宣告者，得以新臺幣1000元、2000元或
    3000元折算1日，易科罰金。」比較修正前後之易科罰金折
    算標準，以修正前之規定，較有利於受刑人，則應依刑法第
    2條第1項前段，適用修正前刑法第41條第1項前段規定，定
    其折算標準。
(二)核被告之行為，係犯刑法第325條第1項之搶奪罪。公訴人認
    係犯同法第329條之準強盜罪，尚有未洽，惟其基本社會事
    實即被告有行搶之事實同一，爰變更檢察官所引應適用之法
    條。又中華民國96年罪犯減刑條例業已公布，並自96年7 月
    16日施行，本件宣告刑未逾有期徒刑1年6月，合於減刑規定
    ，應依同條例第2條第1項第3款規定，減其刑期2分之1。
四、原審據以論罪科刑，固非無據，惟 (一)、被告脫免逮捕之
    際，所施強暴或脅迫行為，並未達難以抗拒程度，原審遽論
    以準強盜罪，已有未洽；(二)、扣案之安全帽，並無證據足
    認係被告所有 (詳後述)，原審諭知沒收，亦有違誤。被告
    上訴，否認有準強盜犯行，核有理由，自應由本院將原判決
    關於被告涉犯準強盜罪部分撤銷改判。爰審酌被告處壯盛之
    年，身心健康，不思正當營生，有多次前科，本件行搶未得
    財物，但造成被害人受傷，犯後尚有悔意等一切情狀，量處
    有期徒刑1年，再依中華民國96年罪犯減刑條例第2條第1項
    第3款規定，減為有期徒刑6月，並依修正前刑法第41條第1
    項規定，諭知易科罰金之折算標準。扣案之安全帽1只、照
    後鏡1個，被告於警詢已自承名下並無機車，作案之機車係
    吳承洲所有，為被告當日所竊取，機車照後鏡自非被告所有
    ，安全帽亦乏證據足認係被告所有，且安全帽係行車之必要
    配備，亦非供犯罪所用之物，爰不併為沒收之諭知，附此敘
    明。
據上論斷，應依刑事訴訟法第369條第1項前段、第364條、第299
條第1項前段、第300條，刑法第325條第1項、第41條第1項前段
(修正前)，罰金罰鍰提高標準條例第2條 (修正前)，中華民國96
年罪犯減刑條例判第2條第1項第3款、第7條、第9條，判決如主
文。
本案經檢察官陳明光到庭執行職務。
中    華    民    國    97    年    5     月    8    日
                  刑事第十七庭  審判長法  官  趙功恆
                                      法  官  陳憲裕
                                      法  官  陳世宗
以上正本證明與原本無異。
如不服本判決，應於收受送達後十日內向本院提出上訴書狀，其
未敘述上訴之理由者並得於提起上訴後十日內向本院補提理由書
（均須按他造當事人之人數附繕本）。
                                      書記官  魏汝萍
中    華    民    國    97    年    5     月    8     日
附錄：本案論罪科刑法條全文
刑法第325條
意圖為自己或第三人不法之所有，而搶奪他人之動產者，處 6 月
以上 5 年以下有期徒刑。
因而致人於死者，處無期徒刑或 7 年以上有期徒刑，致重傷者，
處 3 年以上 10 年以下有期徒刑。
第 1 項之未遂犯罰之。


司法院資訊處製作；財團法人民間司法改革基金會備份。
